臺中高等行政法院判決　　　　　　　　　　　　　　九十二年度訴更一字第四二號
　　　　　　　　　　　　　　　.
　　原　　　告　普大預拌混凝土股份有限公司
　　代　表　人　甲○○
　　訴訟代理人　林益民會計師
　　被　　　告　財政部臺灣省中區國稅局
　　代　表　人　乙○○
　　訴訟代理人　丙○○
右當事人間因營利事業所得稅事件，原告不服行政院中華民國八十九年十一月十三日
台八九訴字第三二三○七號再訴願決定，提起行政訴訟。本院判決後經最高行政法院
發回更審，本院判決如左︰
　　主  文
原告之訴駁回。
本審及發回前上訴審之訴訟費用均由原告負擔。
　　事  實
壹、事實概要：
    緣原告民國（以下同）八十四年度營利事業所得稅結算申報，原列報營業成本新
    台幣（以下同）一一三、四三二、九一一元，折舊二、二八五、四七二元。被告
    機關初查以其營業成本部分，剔除原料超耗一、七五一、○七一元，核定營業成
    本一一一、六八一、八四○元。另折舊部分，以其運輸設備大卡車水泥攪拌桶超
    提折舊三四○、○三八元，核定折舊一、九四五、四三四元。原告不服，主張其
    營業成本部分，其水泥、砂、碎石等原料耗用係依財政部頒訂標準，水泥按表列
    標準加至百分之一百十五，並考慮砂與碎石之替代率及損耗率，另分散劑耗用率
    原告主張各種磅數混凝土均按水泥用量之百分之○．四三使用，請准予核定認列
    。又折舊部分，並無溢提折舊，請求核實認列云云，申請復查。被告機關復查決
    定略以，本件折舊部分，經核並無溢提情事，准予追認折舊三四○、○三八元。
    另營業成本部分，其中直接原料爐石、飛灰部分，因無財政部頒訂標準，乃依其
    同業公會所定耗料標準核定其應耗用爐石飛灰數量，據以剔除原料超耗尚無不合
    ，另混凝土原物料耗用量，其中3500PSI等四項產品其水泥、砂、碎石、分散劑
    採用通常水準錯誤，經重新核算結果，核計原料超耗一、七六五、二○五元，較
    原剔除超耗一、七五一、○七一元為高，基於不利益變更禁止原則，乃維持原核
    定。原告就營業成本項下原物料超耗部分仍表不服，循序提起訴願、再訴願遞遭
    駁回，遂提起本件行政訴訟。
貳、兩造之陳述及爭點：
一、原告部分：
  (一)聲明：再訴願決定、訴願決定及原處分均撤銷。
  (二)陳述：
    1.原告八十四年度營利事業所得稅經被告訴稱係依據財政部八十一年六月十三日
      台財稅第00000000號令頒「水泥業及水泥製品業原物料耗用通常水準
      」（以下簡稱舊令部頒標準）核算營業成本之原料耗用，計超耗一、七六五、
      二○五元，較原剔除超耗一、七五一、○七一元，基於行政救濟不得更為不利
      於行政救濟人之決定，乃維持原核定。原告主張應依財政部八十七年九月四日
      台財稅第八七○六六四三九七號函令頒「水泥業及水泥製品業原物料耗用通常
      水準」（以下簡稱新令部頒標準）核算營業成本之原料耗用，僅碎石超耗四二
      五元、極細砂超耗十六元，合計超耗總金額四四一元，其餘並未超耗。
    2.財政部依所得稅法第二十八條規定於八十七年訂頒之新令部頒標準優於八十一
      年訂頒之舊令部頒標準，被告依舊令核算之原料超耗問題：
      (1)被訴稱原告八十四年度爐石、飛灰超耗八○‧七八六三八噸。金額六二、六
        三○元，就舊令內容並未訂定爐石、飛灰之耗用標準，被告計算依法無據。
        依新令規定飛灰摻量不宜超過基準混凝土水泥用量的百分之三十五、爐石粉
        用量不可超過水泥實際用量百分之七十，經核算並未超耗。
      (2)新令與舊令原料耗用通常水準，對於分散劑之標準，差異很大，依舊令計算
        ，分散劑超耗一、七六五、二○五元，依新令計算，並未超耗。
      (3)財團法人台灣營建研究院於中華民國八十六年十二月之CONMIXG高分子水泥
        添加劑在混凝土應用效果之試驗報告中，減水劑劑量佔水泥重之百分之零點
        九，新令減水劑之耗用範圍百分之一點三五以內，足可驗證新令之部頒標準
        較符合經營實況。
      (4)經濟部標準檢驗局五十九年三月二十四日CNS總號三○三六號公布飛灰可以
        替代水泥，經濟部中央標準局於七十八年七月十五日CNS總號一二五四九號
        及中鋼公司鋼鐵鋁品研究處七十七年九月出版刊物有關爐石粉應用之研究結
        論中，提及爐石粉可以替代水泥，提及飛灰、爐石粉具有替代水泥之用途，
        亦為被告所不爭；原告為降低成本，增加競爭力，運用該研究結論，改變原
        料配方使用爐石粉、飛灰較低廉之原料替代水泥原料用量，同業中為提昇競
        爭力亦均使用（如八十九年度訴字第九八號判決之原告彰鹿預拌混凝土股份
        有限公司），然而舊令部頒標準卻仍僅是純水泥用量配比產品，與原告及一
        般同業所產製使用爐石粉、飛灰原料替代水泥之產品並不同，故財政部在訂
        定各業原料耗用通常水準作業，顯有落後不合時宜之疏失，迄至八十七年九
        月四日新令部頒標準頒布，才得以證實舊令部頒標準之不完整及不切實際。
      (5)所得稅法第二十八條規定：「製造業耗用之原料，超過各該業通常水準者，
        其超過各該業通常水準者，其超過部分，非經提出正當理由者，經稽徵機關
        查明屬實者，不予減除。」是以原告如前述證明舊令部頒標準落後不合時宜
        ，應符合所得稅法第二十八條規定具有正當理由，依法應予認列。
      (6)經上所述原告以新令部頒標準計算無超耗，以舊令部頒標準計算超耗五、二
        二六、五八五元，差額五、二二六、五八五元，係舊令部頒標準之落後不合
        時宜所致，新令部頒標準頒布可以明確證明，因此該差額應有所得稅法第二
        十八條之超過各該通常水準，具有正當理由，予以認定作為營業成本減除所
        得之適用。
    3.新令部頒標準應屬依稅法所發布之「解釋函令」：
      (1)按行政程序法第一百五十九條第二項規定：「行政規則包括下列各款之規定
        ：（一）關於機關內部之組織、事務之分配、業務處理方式、人事管理等一
        般性規定。（二）為協助下級機關或屬官統一解釋法令、認定事實、及行使
        裁量權，而訂頒之解釋性規定及裁量基準。」查財政部依所得稅法第二十八
        條規定，發布之新令部頒標準，係為協助下級稽徵機關於查核水泥業及水泥
        製品業時，所訂頒之解釋性規範，故其屬行政程序法第一百五十九條第二項
        第二款之解釋性行政規則，即「解釋函令」無疑。
      (2)所得稅法第二十八條規定：「製造業耗用之原料，超過各該業通常水準者，
        其超過各該業通常水準者，其超過部分，非經提出正當理由者，經稽徵機關
        查明屬實者，不予減除。」是以，揆諸財政部歷次公函發布之原物料耗用通
        常水準，無非係就所得稅法第二十八條「各該業通常水準」所為之解釋，其
        目的在建立合宜之「各該業通常水準」，作為稽徵機關查核依據，因此財政
        部發布之「水泥業及水泥製品業原物料耗用通常水準」，在性質上是為稅法
        上簡化規定之令函，屬財政部依稅法所發布之解釋函令之一種，在適用上，
        自不能排除稅捐稽徵法第一條之一有關解釋函令，對於尚未核課確定案件之
        從優適用，而且舊令部頒標準如前述說明，與原告所產製之產品不同，被告
        據以核算原告原料耗用，實不合理，從新從優適用新令部頒標準，不僅與原
        告所產製之產品相同，用來核算原告原料耗用，依法有據更屬合理。
    4.稅捐稽徵應依稅捐稽徵法規定：
      (1)稅捐稽徵法第一條：稅捐之稽徵，依本法之規定；本法未規定者，依其他有
        關法律之規定。
      (2)稅捐稽徵法第一條之一：財政部依本法或稅法所發佈之解釋函令，對於據以
        申請之案件發生效力。但有利於納稅義務人者，對於尚未核課確定之案件適
        用之。
      (3)所得稅第二十八條：製造業耗用之原料，超過各該業通常水準者，其超過部
        分，非經提出正當理由經稽徵機關查明屬實者，不予減除。
      (4)原告因不服被告之八十四年度營利事業所得稅，有關營業成本之原料耗用成
        本核定，提起本案行政訴訟，就本案事件性質，明確為稅捐之稽徵，被告應
        依稅捐稽徵法規定處理。財政部依所得稅法第二十八條規定，於八十七年九
        月四日發布之台財稅第八七○六六四三九七號函「水泥業及水泥製品業原物
        料耗用通常水準」，作為該行業原物料耗用之通常水準，以供被告查核時適
        用。原告依稅捐稽徵法第一條之一規定，主張申請適用財政部八十七年九月
        四日新公布之「水泥業及水泥製品業原物料耗用通常水準」予以審查認定營
        業成本並無違誤，該函有關水泥業及水泥製品業原物料耗用通常水準中之砂
        、碎石及分散劑之標準，應可適用於原告八十四年度營利所得稅。
    5.依中央法規標準法規定論之：
      (1)中央法規標準法第十四條：「法規特定有施行日期或以命令特定施行日期者
        ，自該特定日起發生效力」財政部依所得稅法第二十八條頒訂台財稅第八七
        ○○六六四三九七號函令之「水泥業及水泥製品業原物料耗用通常水準」，
        該解釋函令之解釋，旨在闡明所得稅法第二十八條之真意，使條文得為正確
        之適用，解釋本身並無創設或變更法律之效力，自不生何時生效或溯及既往
        問題。因此財政部就所得稅法第二十八條，所為之台財稅第0000000
        000號解釋函令，應自所得稅法第二十八條於六十五年十月二十二日公布
        生效之日起有其適用。原告八十四年度營利事業所得稅不服被告核定提起行
        政救濟，係屬尚未核課確定案件，依中央法規標準法第十四條規定，原告主
        張申請適用自六十五年十月二十二日生效之新頒訂原物料耗用通常水準，應
        無違誤。
      (2)中央法規標準法第十六條規定：「法規對其他法規所規定之同一事項而為特
        別之規定者，應優先適用之。」原告八十四年度營利事業所得稅行政訴訟案
        件，係屬稅捐稽徵，應依特別法稅捐稽徵法規定適用，原告主張依稅捐稽徵
        法第一條之一規定主張適用新頒訂之原物料耗用通常水準，並無違誤，何為
        被告稱之「於法無據」。
      (3)中央法規標準法第十八條規定：「各機關受理人民聲請許可案件適用法規時
        ，除依其性質應適用行為時之法律外，如在處理程序終結前，據以准許之法
        規有變更者，適用新法規。‧‧‧」原告在行政救濟處理程序終結前，依中
        央法規標準法第十八條規定，主張申請適用財政部新頒訂之原物料耗用通常
        水準，並無違誤。
    6.就經營實質論之：
      (1)財政部台財稅第00000000號函令與台財稅第八七○六六四三九七號
        函令，新舊之「水泥業及水泥製品業原物料耗用通常水準」，大部分基準混
        凝土原物料耗用通常水準均不相同，其差異並不太大，但就產品之原料結構
        性言，新頒訂之標準較符合實際狀況，被告為何不以較合理之新頒訂水準，
        核算原告八十四年度之原物料耗用，以平息爭訟。倘若依新頒訂之水準核定
        原告原物料耗用，亦發生原物料超耗而補稅，原告將心悅誠服納稅不再爭訴
        ，以節省徵納雙方時間及成本。
      (2)財政部頒訂之「水泥業及水泥製品業原物料耗用通常水準」，歷經六十七年
        、八十一年、八十七年三次修訂頒布，表示財政部各次原頒訂之通常水準確
        有其不合理及不符合實際情形而予以修訂，八十七年度頒訂之最新標準，應
        最符合實際情形及合理。原告請求按最符合實際情形及合理之八十七年修訂
        頒布之「水泥業及水泥製品業原物料耗用通常水準」核算原告之原物料耗用
        ，以服民心。
二、被告部分：
　(一)聲明：原告之訴駁回。
　(二)陳述：
　　1.按「製造業耗用之原料、超過各該業通常水準者，其超過部分，非經提出正當
      理由，經稽徵機關查明屬實者，不予減除。」為所得稅法第二十八條所明定。
      又「製造業已依稅捐稽徵機關管理營利事業會計帳簿憑證辦法設置帳簿，平時
      對進料、領料、退料、產品、人工、製造費用均作成紀錄，有內部憑證可稽，
      並編有生產日報表或生產通知單及成本計算表，經內部製造及會計部門負責人
      員簽章者，其製品原料耗用數量，應根據有關帳證紀錄予以核實認定。製造業
      不合前項規定者，其耗用之原料如超過各該業通常水準，超過部分，除能提出
      正當理由，經查明屬實者外，應不予減除。前項各該耗用原料之通常水準，由
      主管稽徵機關會同實地調查，並洽詢各該業同業公會及有關機關擬訂，報請財
      政部核定，其未經核定該業通常水準者，得比照機器、設備、製造程序、原料
      品質等相當之該同業原料耗用情形核定之，其無同業原料耗用情形可資比照者
      ，按該事業上年度核定情形核定之。但上年度適用擴大書面審核者除外，若無
      上年度核定情形，則按最近年度核定情形核定之。其為新興事業或新產品，無
      同業原料耗用情形及該事業上年度核定情形可資比照者，由稽徵機關調查核定
      之。」亦為營利事業所得稅查核準則（以下簡稱查核準則）第五十八條所規定
      。
　  2.本件原告係經營預拌混凝土業務，其八十四年度營利事業所得稅結算申報營業
      成本一一三、四三二、九一一元，被告機關以成本帳證紀錄不符合前揭查核準
      則第五十八條第一項規定遂依同法條第二項定核計其材料耗用量，但其中直接
      原料爐石、飛灰部分，並無財政部頒訂標準可資查考，乃依其同業公會所定耗
      料標準核定其應耗用爐石飛灰數量，並據以剔除超耗，計有砂超耗○．四三３
      Ｍ，金額六二元、碎石超耗一六三九．三三３Ｍ，金額一九四、二一一元、爐
      石飛灰超耗八○．七八六三八噸，金額六二、六三○元、分散劑超耗八五、三
      八一．○一ＫＧ，金額一、四九四、一六八元，合計一、七五一、○七一元，
      核定營業成本為一一一、六八一、八四○元。原告不服，主張水泥、砂、碎石
      等原料耗用係依據財政部頒訂標準，水泥按表列標準加至百分之一百十五，並
      考慮砂與碎石之替代率及損耗率，另分散劑耗用率原告主張各種磅數混凝土均
      按水泥用量之百分○．四三使用，應准予核實認列云云，申請復查。被告機關
      復查決定略以，本件經查原告提供之帳證資料，無進料、領料、退料單、生產
      日報表、成本計算表等資料可稽，是本案不符合前揭查核準則第五十八條第一
      項核實認列之規定。次查被告機關將該行業依財政部頒訂製造業原物料耗用標
      準核定各該不同強度之預拌混凝土原料耗用量砂與碎石既係依財政部頒訂標準
      用量並考慮百分之二損耗率及砂減少百分之二十、碎石增加百分之三十限度內
      砂與碎石替代關係。水泥亦依使用標準加至百分之十五並考慮百分之三損耗率
      ，分散劑亦依標準核定耗用量。另查預拌混凝土之耗用通常水準並未列出爐石
      粉之耗用標準，被告機關依據「台灣區預拌混凝土工業同業公會」所定預拌混
      凝土耗料標準所載比例，爐石飛灰用量以不超過水泥用量百分之三十限度內得
      代替水泥，其替代率為十二單位爐石粉代替十單位水泥，被告機關依爐石粉替
      代量核計爐石粉超耗量，洵無不合。原告雖訴稱砂、石、水泥均依財政部頒訂
      標準用量申報，惟查原告物料申報有飛灰、爐石粉，惟原告未考慮爐石粉與水
      泥用量替代關係原告既已申報耗用飛灰、爐石粉，其水泥用量應相對比例減少
      ，被告機關依其替代關係剔除部分耗用量，並無不合。另原告援引財團法人台
      灣營造研究所對水泥添加劑在混凝土應用效果之試驗報告中其分散劑量為水泥
      用量百分之○．九，原告僅申報百分之○．四三並未超耗乙節，惟依前揭法條
      規定，原告不符合前揭查核準則第五十八條第一項規定，爰依同法第二項規定
      計算分散劑耗用量，核無不合。但其中產品3500PSI、4000PSI、4500PSI、
      5000PSI混凝土其水泥、砂、碎石、分散劑採用通常水準錯誤，經重新核算，
      爐石、飛灰超耗八一．九二八九噸，金額六三、五一六元、碎石超耗一、七六
      三、九二３Ｍ，金額二○八、九七二元，分散劑超耗八五、二九八．一三KG，
      金額一、四九二、七一七元，計超耗一、七六五、二○五元，較原剔除超耗一
      七五、○七一元為高，惟基於不利益變更禁止原則為由，乃維持原核定，揆諸
      首揭規定，洵無違誤。原告提起訴願除復執前詞外，復訴稱其申報水泥、砂石
      等原料耗用與被告機關核定原料耗用不符，又稱分散劑使用並不分混凝土各種
      磅數，係按水泥用量之百分之○．三為基本配方，計可維持三．五小時，減緩
      凝固時間，再參酌路程遠近及氣溫高低，最高增至百分之○．五，另援引財團
      法人台灣營建研究所八十六年十二月CONMTXG高分之水泥添加劑在混凝土應用
      效用之試聽報告中，對分散劑用量係占水泥量之百分之○．九，原告僅申報百
      分之○．四三並未超耗云云，資為爭議。財政部訴願決定以，第查製造業原料
      進貨、領料及存貨等成本是否符合首揭查核準則第五十八條第一項核定認列之
      規定，應以營利事業會計制度是否健全，內部控制是否嚴密而定，其平時之領
      耗料及產品人工、費用等均有內部憑證可稽，始得依帳載核實認定。本案被告
      機關八十八年七月五日以中區國稅法字第八八○○三六三○二號函請原告提示
      帳簿憑證及相關文據供核，原告雖提示帳簿憑證，惟其本期生產各項產品之配
      方，相關文據暨其內部控制文件均付之闕如，不能證明其主張為真實，是被告
      機關依財政部頒訂原物料耗用標準，並參照「台灣區預拌混凝土工業同業公會
      」出具替代率資料，核定其應耗量，計算原料超耗，尚無不合，至原告援引之
      財團法人台灣省營建研究所試驗報告，核非首揭法令規定之審查依據，所訴核
      不足採，乃駁回其訴，行政院再訴願決定，亦持與被告機關相同論見，予以駁
      回。
    3.訴訟意旨略謂：原告訴稱援引稅捐稽徵法第一條之一，主張原告八十四年度營
      利事業所得稅查核，應可適用財政部八十七年九月四日台財稅第八七○六六四
      三九七號函令，有關水泥業及水泥製品業原物料耗用通常水準中砂、碎石及分
      散劑之標準。
　　4.依中央法規標準法第十四條規定：「法規特定有施行日期或以命令特定施行日
      期者，自該特定日起發生效力。」查財政部八十七年度頒訂之「水泥製品業原
      物料耗用通常水準」明定自「查核八十七年度營利事業所得稅結算申報案件開
      始適用」，依前揭中央法規標準法規定，自應從查核八十七年度營利事業所得
      稅申報案方得適用，原告訴稱依稅捐稽徵法第一條之一規定主張提前於八十四
      年度營利事業所得稅適用，於法無據，是本案應無個案適用不同標準之爭議。
      基上論結：原處分及所為復查、訴願、再訴願決定並無違誤，請准如訴之聲明
      判決。
    5.財政部依所得稅法第二十八條規定，於八十七年九月四日發布之台財稅第八七
      ○六六四三九七號函「水泥業及水泥製品業原物料耗用通常水準」，作為該行
      業原物料耗用之通常水準，以供被告查核時適用。原告援引稅捐稽徵法第一條
      之一及中央法規標準法第十六、十八條規定，主張適用財政部八十七年九月四
      日新公布之「水泥業及水泥製品業原物料耗用通常水準」予以審查認定營業成
      本。
    6.按財政部依本法或稅法所發布之解釋函令，對於據以申請之案件發生效力，但
      有利於納稅義務人者，對於尚未核課確定之案件適用之。」「行政主管機關就
      行政法規所為之釋示，係闡明法規之原意，固應自法規生效之日起有其適用。
      惟在後之釋示如與在前之釋示不一致時，在前之釋示並非當然錯誤，於後釋示
      發布前依前釋示所為之行政處分已確定者，除前釋示確有違法之情形外，為維
      持法律秩序之安定，應不受後釋示之影響。」分別為稅捐稽徵法第一條之一及
      司法院大法官會議釋字第二八七號解釋所明定。
    7.經查財政部八十七年九月四日台財稅第八七○六六四三九七號函訂頒「水泥製
      品業原物科耗用通常水準」時，已規定自查核八十七年度營利事業所得稅結算
      申報案開始適用，此係財政部訂頒之行政規則，並非闡釋法規原意之解釋函令
      ，即非稅捐稽徵法第一條之一規範之範疇，又依中央法規標準法第十四條規定
      ，法規特定有施行日期，或以命令特定施行日期者，自該特定日起發生效力，
      財政部八十七年九月四日台財稅第八七○六六四三九七號函訂頒「水泥製品業
      原物料耗用通常水準」與財政部八十一年元月十三日台財稅第八一○二一八一
      四二號函訂頒「水泥製品業原物料耗用通常水準」雖有差異，但係依據該行業
      不同時期實際生產方式之原物料耗用標準修訂，並非舊有通常水準有錯誤或違
      法情事，且財政部八十七年九月四日台財稅第八七○六六四三九七號函訂頒「
      水泥製品業原物料耗用通常水準」已明定「自查核八十七年度營利事業所得稅
      結算申報案件開始適用」，本案原告八十四年度營利事業所得稅結算申報案件
      自無適用之餘地，依所得稅法第二十八條規定，原告未就其申報耗用原料超過
      該行業通常水準部分，提出正當理由，被告機關以行為時應適用之財政部八十
      一年六月十三日台財稅第八一○二一八一四二號函訂頒「水泥製品業原物料耗
      用通常水準」核定原告之各項原料成本，超過該通常水準部分，予以剔除，尚
      無違誤，亦符合原告主張之中央法規標準法第十六條及第十八條規定，所訴應
      無可採等語。
　　理  由
一、按「製造業耗用之原料、超過各該業通常水準者，其超過部分非經提出正當理由
    ，經稽徵機關查明屬實者，不予減除。」為所得稅法第二十八條所明定。又「製
    造業已依稅捐稽徵機關管理營利事業會計帳簿憑證辦法設置帳簿，平時對進料、
    領料、退料、產品、人工、製造費用均作成紀錄，有內部憑證可稽，並編有生產
    日報表或生產通知單及成本計算表，經內部製造及會計部門負責人員簽章者，其
    製品原料耗用數量，應根據有關帳證紀錄予以核實認定。製造業不合前項規定者
    ，其耗用之原料如超過各該業通常水準，超過部分，除能提出正當理由，經查明
    屬實者外，應不予減除。前項各該耗用原料之通常水準，由主管稽徵機關會同實
    地調查，並洽詢各該業同業公會及有關機關擬訂，報請財政部核定，其未經核定
    該業通常水準者，得比照機器、設備、製造程序、原料品質等相當之該同業原料
    耗用情形核定之，其無同業原料耗用情形可資比照者，按該事業上年度核定情形
    核定之。但上年度適用擴大書面審核者除外，若無上年度核定情形，則按最近年
    度核定情形核定之。其為新興事業或新產品，無同業原料耗用情形及該事業上年
    度核定情形可資比照者，由稽徵機關調查核定之。上項所稱「同業」，係指省 (
    市)之該同業。」行為時營利事業所得稅查核準則第五十八條亦有明文，經核與
    上開法律規定無違，本件自得適用。
二、本件原告八十四年度營利事業所得稅結算，申報營業成本一一三、四三二、九一
    一元，被告以原告之成本帳證紀錄不符合首揭查核準則第五十八條第一項規定，
    遂依同條第二項定核計其材料耗用量，但其中直接原料爐石、飛灰部分，並無財
    政部頒訂標準可資查考，乃依其同業公會所定耗料標準核定其應耗用爐石飛灰數
    量，並據以剔除超耗，計有砂超耗○．四三立方公尺，金額六二元、碎石超耗一
    六三九．三三立方公尺，金額一九四、二一一元、爐石飛灰超耗八○．七八六三
    八噸，金額六二、六三○元、分散劑超耗八五、三八一．○一ＫＧ，金額一、四
    九四、一六八元，合計一、七五一、○七一元，乃核定營業成本為一一一、六八
    一、八四○元，嗣復查程序重新核算結果，原料超耗部分雖較原剔除之超耗為高
    ，惟基於不利益變更禁止原則，復查決定仍維持原核定，經核與首揭規定並無不
    合。
三、原告雖主張：（一）依稅捐稽徵法第一條之一規定，本件原告八十四年度營利事
    業所得稅查核，應可適用財政部八十七年九月四日台財稅第八七○六六四三九七
    號函令，有關「水泥業及水泥製品業原物料耗用通常水準」中砂、碎石及分散劑
    等之標準。（二）財政部八十一年頒訂之「水泥業及水泥製品業原物料耗用通常
    水準」確有不合理、不符合實際之情形，本件有不予適用之正當理由云云。
四、惟按稅捐稽徵法第一條之一係規定：「財政部依本法或稅法所發布之解釋函令，
    對於據以申請之案件發生效力。但有利於納稅義務人者，對於尚未核課確定之案
    件適用之。」是以依其規定，僅限於解釋性函令，有上開條文之適用，不包括財
    政部依法律授權或依職權所發布之法規性命令在內。關於製造業耗用原料之查核
    ，所得稅法第二十八條規定：「製造業耗用之原料超過各該業通常水準者，其超
    過部分，非經提出正當理由，經稽徵機關查明屬實者，不予減除。」雖未明文授
    權稽徵機關訂定各同業耗用原料通常水準，然稽徵機關為執行該所得稅法之規定
    ，自得訂定各同業耗用原料水準，財政部乃於查核準則第五十八條第三項規定：
    「前項各該耗用原料之通常水準，由主管稽機徵機關會同實地調查，並洽詢各該
    業同業公會及有關機關擬訂，報請財政部核定．．．」由上開規定可知，耗用原
    料通常水準係對不同業別，於不同時期，依各行業實際生產方式而調查訂定。製
    造業生產時耗用原料之水準，常於不同時期，因生產方式不同而有差異，故該耗
    用水準並非於所得稅法第二十八條訂定時即固定不變，是財政部所頒訂之各業耗
    用原料水準，非屬解釋法律性質之函令，而係具有法規性質之命令，非稅捐稽徵
    法第一條之一所稱解釋函令，自無該條規定之適用。原告認係解釋函令係屬誤會
    ，不足採取，則其並主張上開條文係特別規定，依中央法規標準法第十六條規定
    應優先適用乙節亦不足取。次按中央法規標準法第十四條規定：「法規特定有施
    行日期，或以命令特定施行日期者，自該特定日起發生效力。」財政部八十七年
    九月四日台財稅第八七○六六四三九七號函訂頒「水泥製品業原物料耗用通常水
    準」為法規性命令，明定「自查核八十七年度營利事業所得稅結算申報案件開始
    適用」。本件為八十四年度營利事業所得稅事件，自無上開八十七年九月四日財
    政部頒布耗用通常水準之適用，是原告主張依該標準計算本件原物料超耗與否，
    並無理由。
五、至原告主張財政部八十一年六月十三日台財稅第八一○二一八一四二號函訂頒「
    水泥製品業原物料耗用通常水準」不合時宜，依所得稅法第二十八條規定，即有
    不予適用之正當理由，本件原處分剔除之原物料超耗部分應予認列乙節，惟查製
    造技術雖與時俱進，但稅捐法規之訂定尚需考量從事該事業者之一般性、公平性
    及法律之穩定性，法規除有牴觸憲法、法律之規定者外，未經變更、廢止前尚非
    可逕行排斥不用，上開耗用通常水準自不因新技術新發明之出現即認有不予適用
    之正當理由。原告所謂該標準「不合時宜」，並非首揭所得稅法第二十八條所謂
    減除超耗之正當理由。況原告如已依首揭查核準則第五十八條第一項規定，按「
    稅捐稽徵機關管理營利事業會計帳簿憑證辦法」設置帳簿，對進料、領料等作成
    紀錄，有憑證報表可稽者，非不得由稅捐稽徵機關予以核實認定。本件原告帳證
    紀錄不合上開規定，遂依同條第二項規定以行為時即財政部八十一年頒布之「預
    拌混凝土之耗用通常水準」，核計其材料耗用量，又其中直接原料爐石飛灰部分
    未列於上開標準中，被告機關乃依據「台灣區預拌混凝土工業同業公會」所定預
    拌混凝土耗料標準所載比例，爐石飛灰用量以不超過水泥用量百分之三十限度內
    得代替水泥，其替代率為十二單位爐石飛灰替代十單位水泥，核計爐石飛灰超耗
    量（見原處分卷第九○頁），經核亦無不合。又本件係營利事業所得稅核定事件
    ，並非人民申請許可案件，亦無中央法規標準法第十八條規定之適用，是原告上
    開主張亦均不足取。
六、原處分（復查決定）依首揭規定及，行為時時應適用之財政部八十一年六月十三
    日台財稅第八一○二一八一四二號函訂頒「水泥製品業原物料耗用通常水準」，
    核定原告之各項原物料成本，剔除於法不合之部分，經核並無違誤，一再訴願決
    定予以維持亦無不合，原告訴請撤銷均無理由，應予駁回。
據上論結，本件原告之訴為無理由，依行政訴訟法第一百九十五條第一項後段、第九
十八條第三項前段，判決如主文。
中  　華　　民　　國　　九十三　　　年　　　一　　　　月　　　十五　　　日
                 臺 中 高 等 行 政 法 院   第 三 庭
                                審 判 長 法  官　王　茂　修
                                         法  官　莊　金　昌
                                         法  官　許　金　釵
右正本證明與原本無異。
如不服本判決，應於判決送達後二十日內向本院提出上訴書狀，其未表明上訴理由者
，應於提起上訴後二十日內向本院提出上訴理由書（須依對造人數附具繕本）；如於
本判決宣示或公告後送達前提起上訴者，應於判決送達後二十日內補提上訴理由書（
須附繕本）。未表明上訴理由者，逕以裁定駁回。
提起上訴應預繳送達用雙掛號郵票三九○元（三十四元及五元郵票各十份)。
中　　華　　民　　國　　九十三　　　年　　　一　　　　月　　　十五　　　日
　　　　　　　　　　　　　　　　　　　　 法院書記官　蔡逸媚
